Inventaris van het archief van drs. W.K.N. Schmelzer [levensjaren 1921-2008], (1932) 1949-2007 (2008)
Nationaal Archief, Den Haag
W.K.N. Schmelzer [levensjaren 1921-2008]
Schmelzer
oudste stuk - jongste stuk: 1932-2008
merendeel 1949-2007
C57
329 inventarisnummers; 7,50 meter
Normale geschreven, getypte en gedrukte documenten. Het archief bevat foto's, merendeels opgenomen in fotoboeken.
Nationaal Archief, Den Haag
Schmelzer, W.K.N., 1921-2008
Het archief bevat stukken die vrijwel uitsluitend betrekking hebben op zijn politieke loopbaan en zijn 'ambteloze' jaren daarna. Het betreft onder meer correspondentie, dagboeken (uit de jaren 1961-1964), andere eigenhandige aantekeningen, teksten van artikelen en redevoeringen, ambtelijke stukken, fotoalbums en een reeks van ruim zestig knipselplakboeken. Bijzondere onderwerpen zijn de publiekrechtelijke bedrijfsorganisatie, de kabinetsformaties in de jaren 1960, de bekende Nacht van Schmelzer (oktober 1966), zijn werkzaamheden als minister (in het bijzonder buitenlandse bezoeken) en zijn latere activiteiten op het gebied van de buitenlandse politiek en de Europese integratie, onder meer als voorzitter van de CDA-commissie Buitenland, vicevoorzitter van de Adviesraad voor Vrede en Veiligheid en lid van de Adviesraad Internationale Vraagstukken.
Archiefvorming
Geschiedenis van de archiefvormer
Beknopte biografie
Wilhelm Klaus Norbert Schmelzer groeide op in Rotterdam, waar zijn vader werkte bij de Rotterdamsche Bank. Zijn ouders waren afkomstig uit Duitsland. Na de verhuizing van het gezin naar Wassenaar, in 1933, bezocht Norbert het Aloysius College in Den Haag. Gedegen opgeleid door de paters-jezuïeten koos hij daarna voor een studie economie aan RK Handelshogeschool van Tilburg. In de bezettingstijd moest hij noodgedwongen zijn studie onderbreken en onderduiken als gevolg van zijn weigering om de loyaliteitsverklaring te ondertekenen.
Na zijn afstuderen werkte Schmelzer drie jaar bij Unilever NV op de advertentieafdeling, maar een loopbaan in het bedrijfsleven bleek toch geen aanlokkelijk perspectief. Hij werd ambtenaar op het ministerie van Economische Zaken, waar hij zich met buitenlandse economische betrekkingen bezighield en met de Europese Gemeenschap van Kolen en Staal, de eerste stap op het gebied van de Europese integratie.
Inmiddels was hij in contact gekomen met de KVP-leider C.P.M. Romme, die zijn kwaliteiten onderkende en in hem een potentieel politicus van formaat zag. Schmelzer voelde zelf in 1952 nog niet voor het Kamerlidmaatschap, maar werd twee jaar later wel lid van het partijbestuur, speciaal belast met internationale vraagstukken. In 1956 stond hij wel op de kandidatenlijst voor de Tweede Kamer, maar werd niet verkozen. Op voorspraak van Romme viel hem een hoger ambt toe: staatssecretaris van Binnenlandse Zaken, Bezitsvorming en Publiekrechtelijke Bedrijfsorganisatie in het vierde kabinet-Drees. Hij was toen nog maar 36 jaar.
Als staatssecretaris was hij belast met de voor de KVP zo belangrijke onderwerpen bezitsvorming en Publiekrechtelijke Bedrijfsorganisatie (PBO). Hoewel Schmelzer zich ontwikkelde tot een kundig en scherpzinnig bewindsman, lukte het hem niet om veel voortgang te boeken met de verwezenlijking van de katholieke idealen op dit terrein. In 1959 verhuisde hij als staatssecretaris naar het departement van Algemene Zaken, nog altijd belast met bezitsvorming en PBO. Hij kwam er direct onder premier J.E. de Quay (KVP) te werken. Vooral in de eerste jaren fungeerde Schmelzer, die de neiging had om zich met veel zaken te bemoeien, als adviseur en vertrouweling van De Quay.
In 1963 werd hij opnieuw gekozen tot lid van de Tweede Kamer (na de verkiezingen van 1959 was hij enige maanden formeel lid geweest). In december van dat jaar al koos de fractie hem tot voorzitter. Als leider van de grootste Kamerfractie was Schmelzer nu een van de invloedrijkste politici op het Binnenhof. Wel kreeg hij te maken met een fractie die intern verdeeld was over een progressieve en een behoudende stroming.
Een bepalend moment in Schmelzers loopbaan was de kabinetscrisis in de Nacht die zijn naam draagt, de nacht van 13 op 14 oktober 1966. Namens zijn fractie diende Schmelzer en motie in waarin hij de centrumlinkse regering onder aanvoering van zijn partijgenoot J.M.L.Th. Cals opriep haar uitgavenbeleid bij te stellen. Na de aanneming van de motie trad het gehele kabinet, dat haar als een motie van wantrouwen zag, af. De Nacht bevestigde enerzijds Schmelzers leiderschap van de KVP, doordat hij erin was geslaagd de fractie op één lijn te krijgen, op enkele dissidenten na. Anderzijds leed zijn imago grote schade bij vooral het linkse volksdeel, dat in hem een machtsbeluste politicus zag die er niet voor terugdeinsde om een partijgenoot een dolkstoot in de rug toe te dienen. De scherpe typering door Wim Kan als 'een gladde teckel met een vette kluif in zijn bek' zou hem nog lang achtervolgen.
In de jaren 1967-1971 zette Schmelzer zich als KVP-leider in voor verdergaande samenwerking met de ARP en de CHU, die zou moeten uitmonden een brede christendemocratische partij. Intern stuurde hij aan op een breuk met de felste vertegenwoordigers van de progressieve vleugel. Deze scheidden zich af en richtten de Politieke Partij Radicalen op. In 1971 trad Schmelzer niet op als lijsttrekker bij de verkiezingen, vooral omdat hij in het gepolariseerde klimaat van die dagen slecht lag bij iedereen die links was, en daardoor een electoraal risico vormde voor zijn partij.
Na die verkiezingen verruilde Schmelzer de Tweede Kamer voor de Eerste, maar rekende eigenlijk op een ministerszetel in het nieuwe kabinet. Zijn verwachting kwam uit: in het kabinet-Biesheuvel trad hij aan minister van Buitenlandse Zaken, waarmee een oude droom uitkwam. Tot zijn grote teleurstelling duurde zijn ministerschap maar kort: na één jaar viel het kabinet als gevolg van interne onenigheid over bezuinigingen. Hij maakte nog wel deel uit van het overgangskabinet-Biesheuvel II, maar dat was langer demissionair dan missionair.
Toch slaagde Schmelzer erin om in korte tijd enkele accenten in het Nederlands buitenlands beleid anders te leggen. Anders dan zijn voorganger J.M.A.H. Luns was hij meer Europees dan Atlantisch georiënteerd. Opmerkelijk was zijn steun aan het voorstel van Albanië om de Volksrepubliek China toe te laten tot de Verenigde Naties ten koste van Taiwan, waarmee hij afweek van de Amerikaanse politiek. Belangrijk was ook de erkenning van de DDR, al gebeurde dat geheel in overeenstemming met de bondgenoten. Nieuw was ook een sterkere nadruk op de mensenrechten, waardoor het buitenlands beleid meer aansloot bij de veranderde opvattingen in de Nederlandse samenleving.
Van zijn voornemen om minder tijd te besteden aan buitenlandse reizen kwam minder terecht. Binnen een jaar bracht koningin Juliana staatsbezoeken aan Luxemburg, Indonesië (het eerste na de onafhankelijkheid), Duitsland (het eerste sinds de oorlog), Groot-Brittannië en Frankrijk. Daarnaast bracht Schmelzer zelf nog bezoeken aan de Antillen, Israël en Egypte en ontving hij collega-ministers uit verschillende landen. Van deze reizen en bezoeken bewaarde hij vele fotoalbums in zijn archief.
Na zijn aftreden als minister keerde Schmelzer niet meer terug in de actieve politiek. Hij gold te veel als een representant van het regentendom van de jaren zestig. Bovendien zorgde het boek van Robbert Ammerlaan, Het verschijnsel Schmelzer (1973), voor veel ophef. Door zijn openhartige medewerking aan die uitgave wekte Schmelzer de indruk dat hij enkele oude rekeningen had willen vereffenen.
Er volgde een lang ambteloos leven - hij was 52 jaar oud toen hij terugtrad - waarin hij actief bleef in tal van 'nevenfuncties'. Zo vervulde hij enkele commissariaten en adviseurschappen in het bedrijfsleven en kon hij zijn passie voor muziek - hij was een verdienstelijk pianist, componist en tekstdichter - ook bestuurlijk uitleven bij de Stichting Vrienden van de Oude Muziek en de Stichting Willem Mengelberg-Archief.
Zijn aandacht ging echter vooral uit naar de buitenlandse politiek en de Europese integratie. Als voorzitter van Commissie Buitenland van het CDA was Schmelzer lange tijd een vraagbaak voor veel partijgenoten. De regering adviseerde hij in de hoedanigheid van vicevoorzitter van de Adviesraad voor Vrede en Veiligheid, later als lid van de Permanente commissie Europese Integratie van de Adviesraad Internationale Vraagstukken. In internationaal verband was hij voorzitter van het Europees Instituut voor Bestuurskunde en van de Komsomolets Foundation, een stichting die fondsen wilde werven om de gezonken Russische kernonderzeeër 'Komsomolets' te bergen.
Studenten en historici die zich bogen over aspecten van zijn politieke loopbaan, voorzag Schmelzer van informatie of commentaar op hun concept-teksten. Naarmate de verhitte politieke gemoederen van de jaren 1960 en 1970 verder in het verleden kwamen te liggen, kenterde ook het beeld van Schmelzers rol in die jaren en groeide de waardering. Bij zijn dood in november 2008 werd hij herdacht als een aimabel man, een gedreven politicus en overtuigd wereldburger.
In jaartallen
1921 geboren te Rotterdam, 22 maart
1933-1939 Aloysius College (gymnasium-A), Den Haag
1939-1947 studie economie aan de RK Handelshogeschool te Tilburg, onderbroken 1943-1945
1947-1950 management-assistent bij Unilever NV, op de afdeling advertentie
1950-1952 hoofdcommies op het ministerie van Economische Zaken, directoraat-generaal Buitenlandse Economische Betrekkingen
1952-1956 hoofd van de afdeling EGKS (Europese Gemeenschap van Kolen en Staal) van het ministerie van Economische Zaken
1954-1956 adviserend lid van het partijbestuur van de KVP
1956-1959 staatssecretaris van Binnenlandse Zaken, Bezitsvorming en Publiekrechtelijke Bedrijfsorganisatie, belast met bezitsvorming en PBO
1959 lid van de Tweede Kamer (maart-mei)
1959-1963 staatssecretaris van Algemene Zaken, belast met bezitsvorming en PBO
1963-1971 lid van de Tweede Kamer, voorzitter van de KVP-fractie
1971 lid van de Eerste Kamer (mei-juli)
1971-1973 minister van Buitenlandse Zaken
1973-2008 ambteloos leven, nevenfuncties op politiek-maatschappelijk gebied en in het bedrijfsleven
2008 overlijden te Sankt-Ingbert (Duitsland), 14 november
Geschiedenis van het archiefbeheer
Het archief berustte ten huize van Schmelzer tot de overdracht aan het Nationaal Archief in juni 2008.
De verwerving van het archief
Schenking (van een niet overheidsarchief)
Het archief is door schenking verworven.
De verwerving van het archief
Het archief is door schenking verworven.
Inhoud en structuur van het archief
Inhoud
Het archief van Schmelzer bevat stukken die vrijwel uitsluitend betrekking hebben op zijn politieke loopbaan en zijn activiteiten in zijn ambteloze, maar niet werkeloze jaren daarna. De stukken omvatten onder meer correspondentie, dagboeken (uit de jaren 1961-1964), andere eigenhandige aantekeningen, teksten van artikelen en redevoeringen, ambtelijke stukken, fotoalbums (vooral van zijn buitenlandse reizen en bezoeken) en een keurig bijgehouden reeks van ruim zestig knipselplakboeken. Bijzondere onderwerpen betreffen Schmelzers:
activiteiten binnen zijn partij KVP/CDA
werkzaamheden als staatssecretaris voor bezitsvorming en publiekrechtelijke bedrijfsorganisatie (1956-1959)
optreden als lid van de Tweede Kamer en voorzitter van de KVP-fractie (1963-1971), in het bijzonder bij de kabinetsformaties in de jaren 1960 en de kabinetscrisis van oktober 1966 (de Nacht van Schmelzer)
werkzaamheden als minister, in het bijzonder buitenlandse bezoeken
nevenfuncties in zijn ambteloze jaren, vooral op het gebied van de buitenlandse politiek en de Europese integratie, onder meer als voorzitter van de CDA-commissie Buitenland en vicevoorzitter van de Adviesraad voor Vrede en Veiligheid
rol als vraagbaak voor studenten en historici met belangstelling voor aspecten van zijn politieke loopbaan
Ordening van het archief
Bij de overdracht bestond het archief uit enkele reeksen plakboeken, fotoalbums, correspondentie en knipsels, alsmede andere stukken met een door de archiefvormer aangebrachte ordening. Zoals gebruikelijk bij een persoonlijk archief zijn de stukken onderscheiden naar persoonlijk leven en openbaar leven, en binnen die laatste hoofdrubriek geordend naar de functies die Schmelzer achtereenvolgens vervulde.
Aanwijzingen voor de gebruiker
Openbaarheidsbeperkingen
Deels openbaar, deels beperkt openbaar (A), deels niet openbaar.
Materiële beperkingen
Het archief kent beperkingen voor het raadplegen van stukken als gevolg van slechte materiële staat
Aanvraaginstructie
Openbare archiefstukken kunnen online worden aangevraagd en gereserveerd. U kunt dit ook via de terminals in de studiezaal van het Nationaal Archief doen. Om te kunnen reserveren dient u de volgende stappen te volgen:
U maakt een profiel aan op www.gahetna.nl, en logt vervolgens in
Via de archiefinventaris (alleen de beschrijvingen met rode nummers) selecteert u het gewenste archiefstuk door op de knop 'Reserveren' te klikken
In het volgende scherm geeft u aan op welke dag u het archiefstuk wilt inzien
Indien u zich bevindt in de studiezaal en een tafelnummer heeft ontvangen kunt u dit nummer vermelden. Als u geen tafelnummer heeft kunt u tafelnummer 777 laten staan
Vervolgens bevestigt u uw reservering door deze te versturen.
Verwant materiaal
Beschikbaarheid van kopieën
Inventarisnummers van dit archief zijn niet in kopievorm beschikbaar
Verwante archieven
Bij het Nationaal Archief berusten de archieven van:
het CDA vóór de officiële oprichting, (1965) 1973-1980, toegangsnummer 2.19.105
(archieven van de KVP berusten bij het Katholiek Documentatiecentrum te Nijmegen)
het CDA, (1970) 1980-1988 (1991), toegangsnummer 2.19.112
de Tweede Kamer der Staten-Generaal, (1849) 1945-1980 (1994), toegangsnummer 2.02.28
het ministerie van Algemene Zaken, (1924) 1940-1979 (1989), toegangsnummer 2.03.01
de Ministerraad 1823-1984, toegangsnummer 2.02.05.02
Het archief van het ministerie van Buitenlandse Zaken over de jaren 1955-1974 wordt in 2009 overgedragen.
Overzicht van geraadpleegde bronnen
Robbert Ammerlaan, Het verschijnsel Schmelzer. Uit het dagboek van een politieke teckel (Leiden 1973).
J. Bosmans, 'Een gedreven politicus', in: D. Hellema e.a. ed., De Nederlandse ministers van Buitenlandse Zaken in de twintigste eeuw. Vijfde jaarboek voor de geschiedenis van de Nederlandse buitenlandse politiek in de twintigste eeuw (Den Haag 1999) 228-241.
Norbert Schmelzer, Herinneringen van een politiek dier (Amsterdam 2004).
'W.K.N. Schmelzer', Biografisch archief van het Parlementair Documentatiecentrum, www.parlement.com
Bijlagen
Gebruikte afkortingen
ARP
Anti Revolutionaire Partij
AVRO
Algemene Vrijzinnige Radio Omroep
CDA
Christen-Democratisch Appèl
CDU
Christlich Demokratische Union Deutschlands
CHU
Christelijk Historische Unie
KVP
Katholieke Volks Partij
NAVO
Noord Atlantische Verdrags Organisatie
NCW
Nederlands Christelijk Werkgeversverbond
NIPO
Nederlands Instituut voor Publieke Opinie
PBO
Publiekrechtelijke Bedrijfs Organisatie
UNIAPAC
Union Internationale Chrétienne des Dirigeants d'Enterpise
Beschrijving van de series en archiefbestanddelen
- Algemeen, A
  - Publicaties, A.1
    - Eigen publicaties, A.1.1
      - Tekst van zijn artikel 'Barbara Ward en Europa's nieuwe kans', in het Maandtijdschrift Economie Tilburg., 1949; 1; 1 omslag
      - Tekst van zijn artikel 'Schumanplan [Europese Gemeenschap voor Kolen en Staal]', overdruk uit de Katholieke Encyclopedie, tweede druk., 1952; 2; 1 deel
      - Tekst van zijn artikel 'Socialistische Internationale Gemeenschap', in het Katholiek Staatkundig Maandtijdschrift, met verklaring van geen bezwaar van de secetaris-generaal., 1953; 3; 1 omslag
        Als ambtenaar had Schmelzer voor de publicatie toestemming nodig van zijn diensthoofd.
      - Teksten van artikelen van Schmelzer, verschenen in uitgaven van de KVP, later het CDA., 1953-1993; 4; 1 pak
      - Tekst van zijn artikel 'Europese industriële mede-eigendom in brede lagen der bevolking', in het maandblad Economie, met verklaring van geen bezwaar van de secretaris-generaal., 1954; 5; 1 omslag
      - Tekst van zijn artikel 'De werknemer als kapitaalverschaffer', in het Sociaal Maandblad Arbeid (Alphen aan de Rijn)., 1957; 6; 1 deel
      - Overdrukken van zijn artikelen, geplaatst in het periodiek Internationale Spectator., 1966-1974; 7; 1 omslag
      - Tekst van zijn artikel 'Ekonomische macht binnen de maatschappelijke en staatkundige verhoudingen', in de bundel Staatsrecht en Economische Macht van de Universiteit van Amsterdam naar aanleiding van de conferentie op 19 december 1975., 8; 1 deel
      - Tekst van zijn artikel 'De multinationale ondernemingen', in het maandblad van Nederlandsche Maatschappij voor Nijverheid en Handel, nummer 11 november 1977., 9; 1 omslag
      - Tekst van zijn artikel 'Kernwapenakkoord niet toebuigen naar CDA-program', geplaatst in het dagblad Trouw op 4 augustus 1981, met bijbehorende correspondentie., 10; 1 omslag
      - Tekst van zijn bijdrage aan de publicatie Alternatieven voor afschrikking in Europa: mogelijk of onmogelijk?, uitgegeven door het Defensiestudiecentrum., 1982 ca; 11; 1 deel
      - Tekst van zijn artikel 'Een Europese dimensie van de atlantische veiligheid', in het tijdschrift Studio Diplomatica 1985, nummer 5., 12; 1 deel
      - Tekst van zijn artikel 'De westerse verantwoordelijkheid' in Elseviers Magazine van 27 april 1987, met onverkorte concept-tekst., 13; 1 omslag
      - Tekst van zijn artikel 'Het Europees Instituut voor Bestuurskunde', in het tijdschrift Nieuw Europa, jaargang 15, nummer 2, juni 1989., 14; 1 omslag
      - Tekst van zijn artikel over de 'Nacht van Schmelzer', in de bundel 'Nachten' van het historisch tijdschrift Groniek van de Rijksuniversiteit Groningen, met reacties van derden., 1997; 15; 1 omslag
      - Stukken betreffende de uitgave van zijn boek Herinneringen van een politiek dier en de presentatie hiervan in april 2004., 16; 1 omslag
    - Perspublicaties, A.1.2
      - Plakboeken met knipsels over de politieke loopbaan van Schmelzer en aanverwante onderwerpen., 1956-2007; 17-80; 60 delen, 3 pakken en 1 omslag
        Sommige plakboeken overlappen andere (gedeeltelijk) in chronologisch opzicht
        - 1956-1957, 17
        - 1957-1958, 18
        - 1958, 19
        - 1958-1959, 20
        - 1959, 21
        - 1960, 22
        - 1960-1961, 23
        - 1961-1962, 24
        - 1962-1963, 25
        - 1962-1967, 26
        - 1963, 27
        - 1963-1964, 28
        - 1964, 29
        - 1964 juli-1965 apr, 30
        - 1965 feb-mrt, 31
        - 1965 jan-dec, 32
        - 1965 sept-1966 mrt, 33
        - 1966, 34; pak
        - 1967 jan-mei, 35
        - 1967 mei-dec, 36
        - 1967 aug-1968 okt, 37
        - 1968 mrt-okt, 38
        - 1968 nov-1969 mrt, 39
        - 1969 mrt-juli, 40
        - 1969 juli-okt, 41
        - 1969 okt-1970 feb, 42
        - 1970 mrt-aug, 43
        - 1970 sept-dec, 44
        - 1971 jan-1972 mrt, 45
        - 1971 jan-mei, 46; pak
        - 1971 mei-okt, 47; pak
        - 1971 juli-okt, 48; pak
        - 1971 okt-1972 jan, 49
        - 1972 jan-mrt, 50
        - 1972 mrt-juni, 51
        - 1972 juni-aug, 52
        - 1972 aug-nov, 53
        - 1972 okt-1973 jan, 54
        - 1973 jan-juli, 55
        - 1973 mrt-mei, 56
        - 1973 mei-sept, 57
        - 1973 sept-1974 mrt, 58
        - 1974 apr-1975 apr, 59
        - 1975-1976, 60
        - 1976 apr-1977 mrt, 61
        - 1977 mrt-nov, 62
        - 1977 nov-1978 okt, 63
        - 1978 okt-1979 apr, 64
        - 1979 apr-dec, 65
        - 1979 dec-1980 nov, 66
        - 1980 dec-1981 aug, 67
        - 1981 mei-1982 juni, 68
        - 1982 juli-1983 juni, 69
        - 1983 apr-1984 juli, 70
        - 1984 aug-1986 mrt, 71
        - 1985-1996, 72
        - 1988 feb-1989 apr, 73
        - 1989 mei-1990 nov, 74
        - 1990-1994, 75
        - 1994-1996, 76
        - 1996-1999, 77
        - 1999 apr-2001 okt, 78
        - 2001 nov-2005 juli, 79
        - 2004-2007, 80; omslag
          Bevat foto's.
      - Plakboeken met knipsels bevattende spotprenten over de politieke loopbaan van Schmelzer., 1966-1970; 81
      - Knipsels en artikelen uit kranten en tijdschriften, onder andere met interviews van Schmelzer., 1970-1996; 82-83; 2 omslagen
        - 1970-1996, 82
        - 1973, 83
  - Redevoeringen, A.2
    - Teksten en/of samenvattingen van redevoeringen van Schmelzer bij verschillende gelegenheden., 1957-1963; 84; 1 omslag
    - Teksten van door Schmelzer gehouden redevoeringen voor Kamers van Koophandel, handelsbeurzen en ondernemersverenigingen., 1963-1985; 85; 1 pak
    - Teksten en/of aantekeningen van zijn redevoeringen voor de Europese Christen-Democraten., 1972 ca-1982; 86; 1 omslag
    - Aantekeningen van zijn inleiding over algemene economische constructies in de wereld, uitgesproken op 22 oktober 1974., 87; 1 omslag
    - Tekst van zijn inleiding voor jonge leden van Sociëteit De Witte te Den Haag op 18 november 1977, met correspondentie., 88; 1 omslag
    - Tekst van zijn inleiding tijdens en stukken over zijn deelname aan het colloquium, georganiseerd door het Nederlands Christelijk Werkgeversverbond (NCW) en de Union Internationale Chrétienne des Dirigeants d'Enterpise (UNIAPAC) te Rotterdam op 6 en 7 april 1978., 89; 1 omslag
    - Aantekeningen van zijn lezing, gehouden tijdens een bijeenkomst van Organization Resources Counselors, Inc. op 12 en 13 oktober 1978 te Cap d'Antibes, met bijbehorende correspondentie., 90; 1 omslag
    - Tekst van zijn voordracht voor de 'Young Presidents Meeting' te Knokke op 5 mei 1979., 91; 1 omslag
    - Tekst van zijn voordracht voor studenten Bestuurskunde van de Technische Hogeschool Twente op 13 september 1979., 92; 1 omslag
    - Tekst van zijn redevoering voor het CDA-vrouwenberaad Wassenaar op 19 november 1979, met correspondentie., 93; 1 omslag
    - Aantekeningen van zijn lezing 'Nederland in het internationale politieke krachtenveld', uitgesproken tijdens managementcursussen in Wolfheze in januari 1980 en februari 1981, met bijbehorende stukken., 1979-1981; 94; 1 omslag
    - Teksten en/of aantekeningen van zijn inleidingen 'Internationale politieke machtsverhoudingen en hun betekenis onder andere voor de Nederlandse industrie', uitgesproken tijdens conferenties van de Nederlandse Vereniging voor Inkoop (NEVIE)., 1979, 1983; 95; 1 omslag
    - Tekst van zijn inleiding 'Economische vooruitzichten: wit-zwart-grijs', uitgesproken tijdens de public lunch in het Hilton Hotel Rotterdam op 2 november 1979, met bijbehorende aanbiedingsbrief., 1980; 96; 1 omslag
    - Tekst van zijn rede 'Europese integratie: resultaten en vooruitzichten', uitgesproken tijdens de plenaire openingszitting van een studieconferentie te Amsterdam op 23 september 1980., 97; 1 omslag
    - Aantekeningen van zijn inleiding 'Een Europese dimensie van het Atlantisch Bondgenootschap', uitgesproken tijdens de Jason Buitenland Borrel op 5 juni 1985, met bijbehorende stukken., 98; 1 omslag
    - Aantekeningen van zijn inleiding, uitgesproken in bijeenkomst van het Institut National d'Administration Sanitaire (INAS) op 31 januari 1986., 99; 1 stuk
    - Teksten van redevoeringen over de Oost-West betrekkingen, met aantekeningen., 1987-1988; 100; 1 omslag
    - Aantekeningen van zijn inleiding over de christendemocratische buitenlandse politiek, uitgesproken in een bijeenkomst van de Wiardi Beckman Stichting op 17 januari 1990, met correspondentie en bijlagen., 1989-1990; 101; 1 omslag
    - Teksten en/of aantekeningen van zijn toespraken, uitgesproken tijdens herdenkingdiensten op 4/5 mei 1990 en 1995, respectievelijk bij de opening van de tentoonstelling Studentenverzet in het Verzetsmuseum Amsterdam op 8 november 1990., 1990, 1995; 102; 1 omslag
      Zie ook inv.nr. 120